【裁判字號】    97,訴,2
【裁判日期】    970423
【裁判案由】    履行契約
【裁判全文】
臺灣臺中地方法院民事判決  97年度訴字第2號
原      告  庚○○
            劉謦閤原名劉政杰.
            辛○○
            丁○○
            甲○○
原      告  丙○○
法定代理人  甲○○
上六人共同
訴訟代理人  陳昭宜  律師
被      告  戊○○
            乙  ○
            己○○
上三人共同
訴訟代理人  林瓊嘉  律師
當事人間履行契約事件，本院於97年4月9日言詞辯論終結，判決
如下：
    主    文
被告戊○○應將其所有坐落台中縣清水鎮○○段第一五０一地號
、地目田、面積一二二九平方公尺，權利範圍三分之一之土地，
各按附表所示應移轉應有部分辦理土地所有權移轉登記與原告。
被告乙○應將其所有坐落台中縣清水鎮○○段第一五０一地號、
地目田、面積一二二九平方公尺，權利範圍三分之一之土地，各
按附表所示應移轉應有部分辦理土地所有權移轉登記與原告。
被告己○○應將其所有坐落台中縣清水鎮○○段第一五０一地號
、地目田、面積一二二九平方公尺，權利範圍三分之一之土地，
各按附表所示應移轉應有部分辦理土地所有權移轉登記與原告。
訴訟費用新台幣柒仟陸佰元由被告負擔。
    事實及理由
一、原告方面：
  (一)坐落台中縣清水鎮○○段第1501地號土地、地目田（以下簡
    稱系爭土地）為被告等共有，應有部分各1/3，其中約100坪
    （318平方公尺）之土地，自民國（下同）42年間起，即由
    原告庚○○、劉謦閤及訴外人劉惠文（嗣改名劉建良）之父
    劉德及原告等接續占有耕作迄今。原告庚○○、劉謦閤及訴
    外人劉惠文（即原告辛○○、丁○○、甲○○、丙○○之被
    繼承人）與被告3人及訴外人劉能、劉水，於67年4月30日簽
    訂「共有物分割合約書」，於該合約書甲、乙、丙三方附帶
    條件1.約定：「丙方（即原告庚○○、劉謦閤與訴外人劉惠
    文）所有三田段    號內面積各0. 0318公頃，現名義為甲
    （即被告3人）、乙（即訴外人劉能）方，若可過戶時，甲
    、乙方應無條件過戶各0.0318公頃給丙方。」（以下簡稱系
    爭契約），系爭契約之真意係指被告等應於可辦理過戶時，
    移轉相當於0.0318公頃土地之應有部分予原告庚○○、劉謦
    閤與訴外人劉惠文。因訂立系爭契約時，兩造並不知悉應由
    被告移轉之土地地號為何，故留下空白，但系爭契約標的所
    指之土地為系爭土地，可由下述事項得知：系爭土地內100
    坪約318平方公尺，如前述自42年間起一直由原告等占用；
    被告於簽訂系爭契約後，曾改變心意，欲買回應移轉登記予
    原告之土地，而於68年8月5日與訴外人劉陳硯（即原告庚○○、劉謦閤與訴外人劉惠文之母）簽訂「收回土地使用合約
    書」，合約書第1條即明白記載被告要買回之318平方公尺土
    地位在系爭土地內，由此可知被告依系爭契約應移轉土地所
    有權應有部分予原告之土地，即為系爭土地；被告於系爭土
    地在58年間重劃確定後，即在系爭土地上堆砌矮石牆，將原
    告等占有使用部分隔開；被告戊○○於65年間在系爭土地起
    造房屋（即台中縣清水鎮○○段第195建號建物，門牌號碼
    ：台中縣清水鎮○○路1707巷29之2號）時，亦避開原告等
    實際占用之土地；訴外人劉能（即系爭契約之乙方）應移轉
    予原告之318平方公尺土地，於訴外人劉能去世後，其子即
    訴外人劉家炎、劉家全已遵照訴外人劉能之指示，以贈與為
    原因，將土地權利移轉登記為劉陳硯所有。
  (二)按數人負同一債務或有同一債權，而其給付可分者，除法律
    另有規定或契約另有訂定外，應各平均分擔或分受之，民法
    第271條前段定有明文。系爭土地為被告所共有，應有部分
    各1/3，被告等所負移轉登記系爭土地中相當於318平方公尺
    之應有部分予原告之債務係屬可分之債；又原告辛○○、丁○○、甲○○、丙○○為系爭契約當事人劉惠文之繼承人，
    並立有遺產分割書同意平均分受權利。被告依系爭契約之約
    定應於系爭土地可辦理過戶時，移轉相當於318平方公尺之
    土地應有部分予原告，惟被告百般推托拒不履行，爰依系爭
    契約之約定，請求被告履行契約，並聲明求為判決被告應將
    附表所示土地應有部分移轉登記予原告維持共有。
  (三)對被告抗辯之陳述：
  1.原告等與訴外人劉陳硯、王劉美嬌、紀劉美玲、劉美英共10
    人，前曾對被告提起請求不動產移轉登記之民事訴訟，雖經
    鈞院95年度訴字第1343號、台灣高等法院台中分院96年度上
    易字第133號判決駁回原告等之訴確定，但原告等於前訴訟
    係主張原告等之被繼承人劉德與被告之被繼承人劉海之間，
    就系爭土地有借名登記契約，本於繼承及借名登記契約之法
    律關係提起前訴訟。本件原告則係本於兩造所簽訂之系爭契
    約之約定，請求被告履行契約上之義務，與前訴訟之訴訟標
    的並不相同。又前訴訟原告等主張之借名登記契約係存在於
    兩造之被繼承人劉德與劉海之間，而本件系爭契約係由原告
    庚○○、劉謦閤及訴外人劉惠文與被告訂立，契約之當事人
    亦不相同。再前案原告提出共有物分割合約書及收回土地使
    用權合約書係作為證明劉德與劉海間有借名登記契約之證據
    方法，雖經法院判決駁回，但法院駁回原告請求之主要理由
    係認為原告提出之證據無法證明劉德與劉海間就系爭土地有
    借名登記契約存在，該論斷與本件原請求履行之系爭契約義
    務，不相干涉，故前訴訟與本件訴訟之訴訟標的、當事人均
    不相同，並非同一事件，無重複起訴之情形。
  2.系爭土地地目田為農地，原受土地法第30條及農業發展條例
    第30條有關私有農地受讓人資格及不得移轉為共有之限制，
    故原告無法請求被告依約履行，系爭契約亦約定以「可過戶
    時」辦理移轉登記，迄至89年1月26日土地法及農業發展條
    例分別修正刪除上述限制，至此原告始得請求被告依約履行
    移轉登記之義務，故原告之請求權未逾15年之時效期間，被
    告為時效抗辯並無理由。
  3.原告否認系爭契約與共有物分割合約書附帶條件2.具有同時
    履行之關係。另收回土地使用權合約書係被告與訴外人劉陳
    硯所簽訂，與系爭契約之當事人不同，並無取代系爭契約之
    效力。原告否認被告戊○○所寄發清水郵局129號存證信函
    係代表全體被告所為，被告於前訴訟中亦主張該存證信函非
    被告三人共同寄發，且存證信函之收件人為劉陳硯並非原告
    ，劉陳硯並無代表原告訂約及收受存證信函。
二、被告方面：
  (一)原告就系爭土地，前引共有物分割合約書向鈞院提起「請求
    不動產移轉登記」之民事訴訟，經鈞院95年度訴字第1343號
    及台灣高等法院台中分院96年度上易字第133號判決以無法
    證明兩造被繼承人劉德、劉海間就系爭土地有借名登記契約
    之關係，判決駁回原告之請求確定，原告再就相同之訴訟資
    料，改依「請求履行契約」提起本件訴訟，係就已確定之終
    局判決重新提起訴訟，明顯無據，應駁回原告之訴。
  (二)系爭契約訂立於67年4月30日，迄今已逾15年，原告之請求
    權已罹於消滅時效。
  (三)系爭契約未記載地號，契約之標的不確定，故契約並未成立
    ；退步而言，如認系爭契約之標的得以確定為系爭土地，惟
    系爭契約與共有物分割合約書附帶條件2.間具有同時履行之
    關係，且簽訂系爭契約翌年已由訴外人劉陳硯代表原告與被
    告另定收回土地使用權合約書，屬契約內容之變更，已由收
    回土地使用權合約書取代系爭契約。嗣後被告戊○○代表被
    告全體以清水郵局第192號存證信函催告原告之代表劉陳硯
    於函到10日與被告戊○○商訂履行收回土地使用權合約書及
    共有土地分契約，逾期即解除契約，原告仍未依約履行，故
    契約業已解除，原告不得再據以請求被告履行契約。並聲明
    求為判決駁回原告之訴。
三、程序方面：
  (一)按當事人不得就已起訴之事件，於訴訟繫屬中更行起訴；另
    訴訟標的於確定之終局判決中經裁判者，除法律別有規定外
    ，當事人不得就該法律關係，更行起訴，分別為民事訴訟法
    第253條及第400條第1項所明定，乃「重複起訴禁止之原則
    」亦即「一事不再理原則」，關於前後訴是否為同一案件，
    應依「當事人」、「訴之聲明」及「訴訟標的」3項訴之要
    素以為決定，如前後訴訟上述3項訴之要素皆相同，或訴之
    聲明不同，惟得代用或相反者，即屬同一案件，應受一事不
    再理原則之拘束，反之，如其訴之要素有一不同者，即不得
    謂為同一事件。本件原告與訴外人劉陳硯、王劉美嬌、紀劉
    美玲、劉美英等10人，前固提對被告提起請求不動產移轉登
    記之訴訟，惟上開事件，原告等係以兩造之被繼承人劉德、
    劉海間就系爭土地有借名登記契約，依繼承及借名登記契約
    之法律關係起訴，請求被告辦理系爭土地所有權移轉登記，
    該事件之訴訟標的為劉德與劉海間系爭土地借名登記契約之
    法律關係，當事人除兩造外，另有劉德之其餘繼承人。而本
    件原告係主張被告與原告庚○○、劉謦閤及訴外人劉惠文即
    原告辛○○等人之被繼承人，於67年4月30日訂有共有物分
    割合約書，依共有物分割合約書附帶條件1.即系爭約定，被
    告負有移轉系爭土地所有權應有部分予原告之義務，訴訟標
    的為原告庚○○、劉謦閤及訴外人劉惠文與被告所訂系爭約
    定之法律關係，則前後二訴之訴訟標的、當事人及聲明均不
    相同，亦無聲明代用或相反之關係，自非屬同一事件，被告
    辯稱原告之起訴有違民事訴訟法第400條第1項之規定，顯屬
    無據。
  (二)次按「消滅時效，自請求權可行使時起算。以不行為為目的
    之請求權，自為行為時起算」，民法第128條定有明文。系
    爭土地地目為田，未編定使用分區，有原告提出之土地登記
    簿謄本可憑，依62年9月3日公布之農業發展條例第22條之規
    定屬不得分割及移轉為共有之耕地；另依64年7月24日修正
    前土地法第30條規定：私有農地所有權之移轉，其承受人以
    承受後能自耕者為限。故系爭土地於67年4月30日原告庚○○、劉謦閤、訴外人劉惠文與被告等訂立系爭約定時，乃依
    法不得分割及移轉為共有，並限制其受讓人資格之土地。嗣
    農業發展條例於72年8月1日修正第3條第11款規定：「耕地
    ：指農業用地中依區域計畫法編定之農牧用地，或依都市計
    畫法編為農業區、保護區之田、旱地目土地，或依土地法編
    定之農業用地，或未依法編定而土地登記簿所記載田、旱地
    目之土地」、同條例第30條規定：「每宗耕地，不得分割移
    轉為共有」；89年1月26日修正第16條僅限制「耕地」之分
    割；土地法第30條有關農地受讓人資格之限制亦於89年1月
    26日刪除。則系爭土地於89年1月26日土地法及農業發展條
    例修正後，已無受讓人之資格及不得移轉為共有等限制，故
    本件原告主張依系爭契約約定被告應於「可過戶時」履行契
    約義務移轉系爭土地之應有部分予原告，其請求權應自前述
    法規修正時起始得行使，請求權時效才開始進行，至原告提
    起本件訴訟之日即96年12月20日止，尚未逾15年之請求權時
    效期間，是被告辯稱原告之請求權已罹於消滅時效，自無可
    採，先此敘明。
四、實體方面：
  (一)原告主張原告庚○○、劉謦閤及訴外人劉惠文即原告辛○○
    、丁○○、甲○○、丙○○之被繼承人於67年4月30日簽訂
    共有物分割合約書，附帶條件1.約定：「丙方所有三田段號
    內面積各0. 0318公頃，現名義為甲、乙方，若可過戶時，
    甲、乙方應無條件過戶各0.0318公頃給丙方。」，該約定之
    意思係指被告應於可過戶時，移轉系爭土地相當於318平方
    公尺之應有部分予原告庚○○、劉謦閤及訴外人劉惠文暨被
    告等嗣復於68年8月5日復與訴外人劉陳硯即原告庚○○、劉
    謦閤及訴外人劉惠文之母簽訂收回土地使用權合約書，合約
    書第1條記載表明為系爭土地內面積318平方公尺等事實，已
    據原告提出共有物分割合約書、收回土地使用權合約書影本
    、戶籍謄本為證，且為被告所不爭執，堪信原告此部分主張
    之事實為真正。
  (二)原告主張被告依系爭契約之約定，負有將系爭土地相當於
    318平方公尺之應有部分移轉登記予原告之義務乙節，則為
    被告所否認，並以前詞置辯。故本件兩造主要之爭執點應在
    於：系爭契約之標的是否確定，契約是否成立及其效力？系
    爭契約如已有效成立，其契約內容嗣後是否經合意變更及契
    約已否合法解除？原告主張依系爭契約之約定請求被告移轉
    系爭土地之應有部分是否有理由？茲分敘如后：
  1.按契約標的內容應「確定」、「可能」及「合法」，此為契
    約成立必備之條件，又契約之標的，固以自始確定為必要，
    但依其情形可得確定者，亦應解為自始確定（最高法院51年
    度台上字第2446號裁判參照）。系爭契約及收回土地使用權
    合約書形式上均為真正乙節，為被告所不爭執，依系爭契約
    甲、乙、丙三方附帶條件1.之記載內容：「丙方所有三田段
        號內面各0.0318公頃…」等語，就契約標的固僅載明地
    段、面積，而未記載地號，惟系爭土地內約100坪（318平方
    公尺）之土地，一直由訴外人劉德及其繼承人占有使用至今
    之事實，為被告於前訴訟所不爭執，業據本院調取上開民事
    案卷查核屬實，並有民事判決影本2份附卷可稽，再依被告
    與訴外人劉陳硯嗣後於68年8月5日復簽訂收回土地使用權合
    約書，其合約書第1條明白記載被告欲買回者為系爭土地內
    318平方公尺之土地。即訴外人劉德及其繼承人向來占有使
    用之約100坪（318平方公尺）土地係位於系爭土地內，此情
    為被告自始知悉並無異議，又被告等與訴外人劉陳硯嗣後所
    簽訂之收回土地使用權合約書，其內容亦係針對訴外人劉陳
    硯使用之系爭土地內318平方公尺之土地為買回之約定，其
    約定買回之土地地段、面積核與系爭契約之約定相符，亦與
    劉德及其繼承人向來占有使用之系爭土地內318平方公尺土
    地之位置、面積相符，此外，兩造間除就系爭土地內31 8
    平方公尺土地之使用及權利歸屬涉有爭執外，復未有他筆土
    地有此爭執，則綜合上情判斷，已足以確定系爭契約之標的
    為訴外人劉德及其繼承人向來使用之系爭土地內318平方公
    尺之土地，故原告主張系爭契約之標的為系爭土地，應堪採
    信，系爭契約之標的應認為自始確定。又系爭土地，於訂約
    當時其受讓人及移轉登記固受土地法及農業發展條例之限制
    ，惟系爭契約已約明「若可過戶時…」等語，即當事人間於
    訂約時乃預期於不能之情形除去後始為給付，依民法第24 6
    條第1項但書之規定，其契約自屬成立且有效。
  2.被告另辯稱系爭契約與附帶條件2.之約定具有同時履行之關
    係及被告嗣後與代表原告之訴外人劉陳硯另定收回土地使用
    權合約書，已變更系爭契約之內容並由被告戊○○代表被告
    全體向代表原告之劉陳硯表示解除契約云云，俱為原告所否
    認。經查：
  (1)系爭契約附帶條件1.係針對系爭土地內318平方公尺之土地
    權利為約定，已如前述，且記載「…若可過戶時，甲乙方應
    『無條件』過戶各0.0318公頃給與丙方。」等語，徵諸該契
    約文字，已約定被告應無條件辦理所有權移轉登記，並無丙
    方應為何種對待給付之記載。且系爭契約附帶條件2.記載：
    「三田段1498號西邊水利地，若可承租承購或使用時，丙方
    方無條件過戶（或使用）甲乙方為三方平分。」等語，係針
    對當時非屬兩造所有土地（水利地），將來之使用及承租、
    承購方式而為約定，與系爭契約附帶條件1.之約定，顯然非
    出於同一之雙務契約而發生，縱令二方債務在事實上有其密
    切之關係，亦不能發生同時履行之抗辯，被告辯稱系爭契約
    與附帶條件2.具有同時履行之關係，顯無可採。
  (2)系爭契約之當事人為甲方即被告、乙方即訴外人劉能及丙方
    即原告庚○○、劉謦閤與訴外人劉惠文，而被告嗣後於68年
    8月5日所定之收回土地使用權合約書之締約當事人則為被告
    與訴外人劉陳硯，二者之締約當事人並不相符，被告辯稱劉
    陳硯係代表原告與被告締約，已為原告所否認，自應由被告
    就此事實負舉證責任，被告就此既未能舉證以實其說，其辯
    稱劉陳硯代表原告云云，自難採納。則系爭契約成立後，未
    曾經締約當事人另為合意變更契約之內容，被告辯稱系爭契
    約內容已變更為收回土地使用權合約書之內容，即屬無據。
    又被告戊○○以清水郵局第192號存證信函向訴外人劉陳硯
    催告履行收回土地使用權合約書及共有土地分割契約書，該
    存證信函之意思表示係向訴外人劉陳硯為通知，並未通知系
    爭契約之他方當事人即原告，自不生催告及解除契約之效力
    ，被告辯稱系爭契約業已解除云云，亦不足採納。
  (三)綜上所述，系爭契約已成立、生效，且未經合意變更或依法
    解除，則被告依約即負有於系爭土地得辦理移轉登記時，將
    相當於318平方公尺土地之應有部分移轉登記予原告庚○○
    、劉謦閤及訴外人劉惠文之義務。按數人負同一債務或有同
    一債權，而其給付可分者，除法律另有規定或契約另有訂定
    外，應各平均分擔或分受之，民法第271條前段定有明文。
    系爭土地為被告所共有，應有部分各1/3，被告等所負移轉
    登記系爭土地中相當於318平方公尺之應有部分予原告之債
    務係屬可分之債，應由被告平均分擔；原告庚○○、劉謦閤
    及訴外人劉惠文就系爭契約所有之債權，亦為可分之債，應
    由原告庚○○、劉謦閤及訴外人劉惠文平均分受，訴外人劉
    惠文已歿，其繼承人為原告辛○○、丁○○、甲○○、丙○○，有原告提出之戶籍謄本為據，且為被告所不爭執，原告
    辛○○、丁○○、甲○○、丙○○間立有遺產分割書同意平
    均分受此權利。從而，原告依系爭契約之法律關係，請求被
    告履行契約，將其等就系爭土地之權利各移轉如附表所示之
    應有部分予原告，為有理由，應予准許。
五、訴訟費用負擔之依據：民事訴訟法第78條、第85條第1項。
中    華    民    國    97    年    4     月    23    日
                  民事第一庭    法  官  陳文爵
正本係照原本作成。
如對本判決上訴，須於判決送達後20日內向本院提出上訴狀。
中    華    民    國    97    年    4     月    23    日
                                書記官  劉易柔
附表：土地標示：台中縣清水鎮○○段第1501地號
┌─────┬─────┬──────┐
│移轉義務人│移轉權利人│應移轉應有  │
│          │          │部分        │
├─────┼─────┼──────┤
│戊○○    │庚○○    │8620/300000 │
│          ├─────┼──────┤
│          │劉謦閤    │8620/300000 │
│          ├─────┼──────┤
│          │辛○○    │2155/300000 │
│          ├─────┼──────┤
│          │丁○○    │2155/300000 │
│          ├─────┼──────┤
│          │甲○○    │2155/300000 │
│          ├─────┼──────┤
│          │丙○○    │2155/300000 │
├─────┼─────┼──────┤
│乙  ○    │庚○○    │8620/300000 │
│          ├─────┼──────┤
│          │劉謦閤    │8620/300000 │
│          ├─────┼──────┤
│          │辛○○    │2155/300000 │
│          ├─────┼──────┤
│          │丁○○    │2155/300000 │
│          ├─────┼──────┤
│          │甲○○    │2155/300000 │
│          ├─────┼──────┤
│          │丙○○    │2155/300000 │
├─────┼─────┼──────┤
│己○○    │庚○○    │8620/300000 │
│          ├─────┼──────┤
│          │劉謦閤    │8620/300000 │
│          ├─────┼──────┤
│          │辛○○    │2155/300000 │
│          ├─────┼──────┤
│          │丁○○    │2155/300000 │
│          ├─────┼──────┤
│          │甲○○    │2155/300000 │
│          ├─────┼──────┤
│          │丙○○    │2155/300000 │
└─────┴─────┴──────┘


司法院資訊處製作；財團法人民間司法改革基金會備份。
